【裁判字號】    88,重上,14
【裁判日期】    890405
【裁判案由】    清償借款
【裁判全文】
臺灣高等法院臺南分院民事判決  八十八年度重上字第十四號
      上  訴  人  乙○○
      訴訟代理人  黃俊仁律師
      被  上訴人  丙○○    住.
      訴訟代理人  何永福律師
      複  代理人  林崑地律師
                  劉意律師
                  甲○○    住.
右當事人間請求清償借款事件，上訴人對於中華民國八十七年十二月三日臺灣雲林地
方法院第一審判決（八十七年度重訴字第三七號）提起上訴，本院判決如左：
      主      文
原判決關於命上訴人給付新台幣超過捌佰肆拾伍萬元、給付美金肆萬玖仟元，並上開
各部分之遲延利息，及上開各部分假執行之宣告，暨命負擔訴訟費用之裁判，均廢棄
。
右開廢棄部分，被上訴人在第一審之訴及假執行之聲請均駁回。
其餘上訴駁回。
原判決主文第四項准被上訴人假執行之供擔保金額應更正為新台幣貳佰捌拾壹萬陸仟
元。
第一（確定部分除外）、二審訴訟費用由上訴人負擔十分之七；餘由被上訴人負擔。
      事      實
甲、上訴人方面：
  一、聲明：求為判決：（一）原判決關於命上訴人給付新台幣（下同）九百九十五
      萬元及美金四萬九千元並自八十七年五月七日起至清償日止，按年息百分之五
      計算之利息部分，及該部分假執行宣告，並訴訟費用之裁判均廢棄。（二）右
      開廢棄部分，被上訴人在第一審之訴及假執行之聲請均駁回。（三）第一、二
      審訴訟費用由被上訴人負擔。
  二、陳述：除與原判決記載相同者，予以引用外，補稱：
  （一）上訴人根本未有向被上訴人借款之事實，被上訴人起訴所主張之事實與實情
        不符，且乏證明，更違反社會常情及日常經驗法則。按消費借貸，因金錢或
        其他代替物之交付而生效力，民法第四百七十五條定有明文。故金錢消費借
        貸契約為要物契約，查被上訴人主張之借款數額並非小數目，然卻未能提出
        任何憑證足以證明兩造間有借貸之關係存在，顯已違反常情，悖乎事理；又
        其主張借款並非一次或二次所借，而係自八十二年十月起至八十三年二月間
        止陸續所借，但就其主張之借貸款項及其經過如何？何時、何地交付？借貸
        之資金來源何在？被上訴人並未能舉證以實其說，又無法說明何以前債未清
        ，又肯繼續出借金錢？顯違常理；甚且並無任何保證，亦未書立任何字據，
        致無任何可為證明交付之憑據，苟如其所言係陸續借貸之款項，何以未有任
        何借款之憑據？顯與日常生活之經驗法則不合；況上訴人自始至終均未向被
        上訴人拿過任何一筆錢，何以被上訴人主張之借款，均係由其子媳蔡敏耀與
        蔡廖隨二人交付？且在多次將借款委由蔡敏耀、蔡廖隨交給上訴人之同時，
        竟未向蔡敏耀夫妻二人提醒索取上訴人借款之憑據？再者，被上訴人主張之
        一千二百多萬元並非小數目，貸與他人如此龐大金額，竟未要求向借款人索
        取任何證明，顯然不合情理。至被上訴人事後自寫寄發內容不實之存證信函
        ，亦不能做為借貸請求之憑據。
  （二）被上訴人主張借貸給上訴人款項之證據為證人蔡廖隨、蔡敏耀及證物錄音帶
        。惟查：
      (一)證人蔡敏耀、蔡廖隨二人為與被上訴人同財共居之子媳，其證言是否可信不
        無疑義。
      (二)證人蔡敏耀本為被上訴人之訴訟代理人，而後搖身一變為證人，而證人蔡廖
        隨即為錄音帶證物之設計盜錄者，此二人與被上訴人不但有親屬身分之密切
        關係，更與本案有利害之關係，故該二人之證言偏頗不實，殆可想見。
  (三)被上訴人提出據以證明借貸事實之錄音帶，並非借貸當時所錄，而係事後由
        其子媳蔡廖隨在臨訟之前所設計談話盜錄而成，談話內容亦非關於借貸及金
        錢借款之事實，且談話者並非被上訴人本人，苟若係其貸款，何以不親自與
        上訴人對談釐清，況談話內容所述均未提及本件被上訴人所主張借貸之事實
        ，與被上訴人主張借貸之事實完全不符，即與被上訴人起訴主張者無關，且
        該錄音帶既係蔡廖隨在上訴人不知情下先設計錄音談話，而後再以證人出面
        證明有借款之事實，並由被上訴人以該錄音帶為證物，以蔡廖隨為證人，被
        上訴人何能據以證明其主張為真？亦不得以此錄音談話推論有借貸情事。
      (四)證人蔡敏耀原為被上訴人之訴訟代理人，以其為證人，已難期待其為真實陳
        述；況證人蔡敏耀、蔡廖隨二人均不必具結，而經具結之原審證人證詞，卻
        未被採信，則被上訴人所舉證人蔡敏耀、蔡廖隨之證述及錄音帶證物，何能
        為其有利之認定？
      (五)況依被上訴人提出之錄音帶譯文所載：
        1.拿‧‧‧給文貴，他說要拿給你買菜‧‧‧。
        2.提到海日賓館拿錢付電話費，‧‧‧而後提到老婆撿骨之事‧‧‧。
        3.提到蔡敏耀脾氣壞，提到是否幫忙房屋背胎，承受抵押權債務‧‧‧。
          再遍觀全篇談話內容，根本未提及借款之經過，亦未提及借款未還之事實
          ，何能以此事後側錄之錄音帶作為證明消費借貸之證據？足見被上訴人以
          此自行盜錄，設計之談話錄音帶做為主張借款之依據，顯無理由。
      (六)又觀錄音帶中蔡廖隨之談話：
        1.阿華以前敏耀也拿一百了，阿華那個，阿華說到最後你拿去用。
        2.對，那剛好一百，那阿華的發票嘛‧‧‧拿去混凝土場，那和阿立拿去的
          那個一百啦‧‧‧你去過大陸，我和敏耀一個人都七十五嘛，那這樣三八
          五嘛，我現金算我拿出三八五了嘛‧‧‧。
        3.我和敏耀就一人七十五，也就一個一百拿去混凝土場，混凝土場那是說要
          做路的那條‧‧‧。
        4.以前沒買厝，給你用沒關係，現在我有買厝，你要還我。
          由錄音帶中蔡廖隨之談話內容，即可明白清楚地知悉，被上訴人丙○○根
          本沒有借錢給上訴人，否則，蔡廖隨憑何要上訴人還他錢？則錢究係蔡廖
          隨出借？抑或丙○○出借？顯然不明；而錄音帶中何以蔡廖隨要上訴人還
          他錢，卻以蔡廖隨為證人證明被上訴人丙○○曾出借金錢給上訴人？顯與
          被上訴人起訴主張之事實不符。
  （三）被上訴人主張其曾交付現款一百萬元給證人蔡永華，做為借貸之給付證明云
        云，惟證人蔡永華到庭則否認其主張之事實，故被上訴人之主張顯乏證據可
        為證明，自應為其敗訴之判決。原審竟以蔡永華為上訴人之弟，認為其證言
        有偏頗，且證述內容與錄音帶內容不符，不予採信其證言，然事實上蔡永華
        出庭作證，乃被上訴人所主張舉證，蔡永華之證言如法院不予採信，其證言
        之不利益，依證據法則應歸屬於聲明證據之被上訴人。再者，上訴人兄弟分
        產各自營生，財務並不像被上訴人與證人蔡廖隨、蔡敏耀一般有同財共居之
        關係密切，何以同財共居之人所為不實之錄音帶，可以做為借貸款項交付之
        證明，遑論該錄音帶既非由被上訴人談話所錄，而係由證人所盜錄，且內容
        與借貸款之交付亦無實際牽連之關係。至被上訴人提出訴外人宗晏有限公司
        於八十三年二月二十二日匯款給第三人王盛米款項之匯款條，受款人與匯款
        人均與本件當事人無關，係其拚湊而為本件請求依據之證物，故其主張委不
        足取。
  （四）被上訴人主張其在大陸時曾出借款項給上訴人，在無法提出借款憑據之下，
        竟冀圖以上訴人入出境大陸之時間，編造借款之說詞，然知道上訴人之出入
        境時間並不能證明上訴人有借款之事實；何況，上訴人每次出境大陸，身上
        都沒有錢，而須向被上訴人借美金？顯違常情；又被上訴人之美金從何而來
        ？有無提領之紀錄或證明？如何可證明被上訴人於上訴人在大陸時有交付美
        金之事實？再者，上訴人在大陸時，被上訴人亦都在大陸嗎？若被上訴人不
        在大陸，如何交付美金？有何客觀之證據可為證明？抑或只能以證人蔡敏耀
        夫妻二人為證明？而上訴人在大陸時，蔡敏耀是否均恰好在大陸？均有疑問
        。
  （五）當事人主張有利於己之事實者，就其事實有舉證之責任，被上訴人起訴不就
        其主張之事實而為明確舉證，只一味就上訴人之社會經歷打繞，顯難認已盡
        舉證之責任。按法律為國民共同遵守的規範，正義的體現，在維護貫徹法律
        規定之本旨，被上訴人就其起訴主張之事實，既無法舉證以實其說，於法自
        有不合，難予准許，應予駁回其訴。
  三、證據：援用第一審所提之證據。
乙、被上訴人方面：
  一、聲明：求為判決：（一）上訴駁回。（二）第一、二審之訴訟費用由上訴人負
      擔。
  二、陳述：除與原判決記載相同者，予以引用外，補稱：
  （一）上訴人於八十七年五月二十一日在原審法院言詞辯論時，曾親自出庭並已自
        認有借款之事實（係就七百萬元借款自認），故上訴人迄今仍片面否認借款
        云云，顯不足採。又上訴人向被上訴人借款，由被上訴人直接電匯給上訴人
        收受之金額，即累計高達七百萬元，其中五十萬元係電匯給上訴人之同居人
        王盛米，此部分之借款，實不容上訴人空言否認；上訴人主張被上訴人未有
        任何金錢交付之事證存在，顯係昧於事實之說詞。況本件上訴人與被上訴人
        之子蔡敏耀係多年好友，政府尚未掃黑以前，亦即上訴人尚未遭逮捕羈押在
        綠島以前，上訴人身為國大代表，在雲林縣係黑白兩道響亮之人物，乃家喻
        戶曉之知名人士，以其當時之身分地位及影響力，加上與被上訴人之子蔡敏
        耀之多年交情，前後於一年多之期間內，向被上訴人陸續調借共達一千二百
        零五萬元之資金運用，應不足為奇，稍有社會歷練及經驗之人，均能瞭然接
        受此種事實，政壇或地方知名人士之金錢往來或資金調度，顯與一般僅有泛
        泛交情之人不同。至本件上訴人向被上訴人調借資金，因上訴人與被上訴人
        之子蔡敏耀係多年故交，故資金之交付被上訴人均委由子媳蔡敏耀及蔡廖隨
        夫妻處理，誠屬當然之理。本案起訴之初，原以蔡敏耀為被上訴人之訴訟代
        理人，係因為蔡敏耀係實際處理借款交付之人，由其代理被上訴人出庭，較
        能詳述實情，且被上訴人起訴之初亦認為以上訴人之身分地位，當不致於否
        認本案之借款，孰料上訴人如今已失其當年一言九鼎，敢作敢當之氣魄及道
        義，全盤否認借款之事實，被上訴人不得已，須由蔡敏耀證明借款之事實，
        爰委任律師為訴訟代理人，而由蔡敏耀為證人，實無矛盾之處。故被上訴人
        提起本件之訴，確實有相當之證據，上訴人全盤否認借貸之事實，應無理由
        。
  （二）被上訴人於提起本件訴訟前四個多月，即八十六年十二月二十四日曾寄發存
        證信函向上訴人催討本件借款，因上訴人均不置理，被上訴人不得已始提起
        本件之訴，稽諸經驗法則可知，上訴人若非確實積欠被上訴人鉅額借款，被
        上訴人絕不可能窮極無聊發函向上訴人催討，而收受存證信函之上訴人，如
        認為存證信函之內容不實或有爭執，亦會立即回函否認或爭執，此乃經驗法
        則易明之理。茲上訴人對於被上訴人所寄發之存證信函均未曾否認或爭執，
        且上訴人於原審法院亦自認有七百萬元之借款事實，而被上訴人亦能提出確
        切之匯款證明，應足以認定上訴人確有積欠被上訴人一千二百零五萬元之事
        實。
  （三）被上訴人及證人蔡廖隨與上訴人對話時，詢問上訴人打算如何償還被上訴人
        借款之談話中，上訴人自始至終均未否認被上訴人所主張其積欠被上訴人一
        千二百零五萬元之事實，故上訴人確有向被上訴人借用鉅額金錢一事足堪認
        定：
      (一)證人蔡廖隨在八十七年八月六日原審法院訊問時，已就一千二百餘萬元之借
        款流程詳為解說，且蔡敏耀亦證明上訴人確實有向被上訴人借用款項，蔡廖
        隨及蔡敏耀之證詞亦可證明被上訴人所為主張確係屬實。
      (二)被上訴人在鈞院所提出之借款明細表中，有關在中國大陸美金借款部分，原
      先係記載八十三年一月十日交付美金二萬元、八十三年一月十六日再交付美
        金二萬元，茲因時隔多年，被上訴人及證人蔡敏耀均誤記借款時間，實際上
        該兩筆美金各二萬元借款時間，應係在八十二年十一月十日及八十二年十一
        月十六日，此經證人蔡敏耀在鈞院證明在案，有關上訴人在八十二年十月二
        十七日出境前往大陸，迄至八十二年十一月二十四日回台灣，均由證人蔡敏
        耀陪同前往，此亦有蔡敏耀在原審所提出入境護照可佐。
      (三)本件上訴人從未否認有收到一千零七十五萬元及美金五萬元，僅係在原審辯
        稱上述款項係合夥作生意之資金及在鈞院八十八年六月三十日，改口稱係合
        夥做六合彩之款項，惟錢已輸光，然不論係合夥作生意或合夥做六合彩，上
        訴人迄今均無法舉證證明，足見上訴人否認借錢云云，實不可採。
  三、證據：除援用第一審所提證據外，補提借款明細表、戶籍謄本、錄音譯文及最
      高法院決議、判例資料各一件為證，並聲請向內政部警政署入出境管理局函查
      上訴人於八十二年一月一日起至八十三年十二月三十一日止之出、入境資料。
      理      由
一、被上訴人起訴主張：上訴人與被上訴人之子蔡敏耀係多年好友，兩造並有多年交
    情，而上訴人自八十二年十月間起至八十三年二月間止，因需錢孔急，遂陸續向
    被上訴人借款週轉，合計借款一千零七十五萬元及美金五萬元，屢經被上訴人催
    討均未償還；爰依消費借貸之法律關係，求為命上訴人給付一千零七十三萬元及
    美金四萬九千元，並自原審起訴狀繕本送達之翌日起至清償日止，按週年利率百
    分之五計算之利息之判決等語（原審判命上訴人應給付九百九十五萬元及美金四
    萬九千元並法定遲延利息，被上訴人就其敗訴部分未聲明不服）。
二、上訴人則以：上訴人並未向被上訴人借款，而係與被上訴人之子蔡敏耀作生意往
    來未會算清楚，且上訴人亦曾陸續償還部分款項，兩造間無任何借款之憑據，被
    上訴人提出之錄音帶，係其子媳在臨訟前設計盜錄，談話內容並無借貸之事實及
    金額，不能證明兩造間有借貸關係存在，又其自寫寄發內容不實之存證信函，亦
    不得作為借貸請求之依據等語，資為抗辯。
三、被上訴人主張上訴人與被上訴人之子蔡敏耀係多年好友，兩造並有多年交情之事
    實，為上訴人所不爭，自堪信為真實；又被上訴人主張上訴人自八十二年十月間
    起至八十三年二月間止，陸續向被上訴人借款一千零七十五萬元及美金五萬元，
    屢經催討均未償還等情，雖為上訴人所否認，並以前揭各情詞置辯，但查：
（一）依被上訴人主張貸與上訴人款額之明細，分述如后：
  (一)電部分：
    1.10.6.：一、二００、０００元。
    2.10.18.：八００、０００元。
    3.11.10.：二、二００、０００元。
    4.11.16.：八００、０００元。
    5.1.6.：一、五００、０００元。
    依被上訴人於原審提出之款回條聯（影本‧參見原審卷第一六－一七頁）所載
    ，被上訴人確實於前開時間電前揭金額予上訴人，而上訴人於原審第一次言詞
    辯論期日已自認有借款及前開款回條聯所載款之事實（參見原審卷第一四頁
    ），即上訴人於原審委任訴訟代理人在原審第二次言詞辯論期日，亦僅抗辯：「
    被告（即上訴人）另有以他人名義還款‧‧‧」，而未否認向被上訴人借款之事
    實（參見原審卷第二三頁），已足信被上訴人主張貸與前開款額予上訴人之事實
    為真；則上訴人嗣後否認兩造間有借貸關係存在（參見原審卷第四八、六三、八
    五－八七頁、一０五頁反面、一一五頁反面；本院卷第二三－二八頁、五一頁反
    面、五四－五七、八０、九０頁反面、一一八－一二三、一三七頁反面），已非
    可信；何況，上訴人先則抗辯：款項係兩造合夥作生意之資金往來等語（參見原
    審卷第四八頁）；繼則辯稱：款項係上訴人與蔡敏耀（即被上訴人之子）之間生
    意上往來沒有會算清楚等語（參見本院卷第五一頁反面）；嗣又辯稱：被上訴人
    請求的金額中二百二十萬元以外部分並非借貸，渠等有合夥作六合彩，但錢都輸
    光等語（參見本院卷第七三頁反面）；末則又謂：因蔡敏耀做組頭，由伊代墊一
    百零六萬元，主張抵銷等語（參見本院卷第九０頁反面），前後所述不一，況且
    ，被上訴人已否認其上述抗辯各情（參見原審卷第六三頁反面；本院卷第五二頁
    ），而上訴人於原審雖舉證人吳永滄證明兩造在大陸有投資關係，惟依證人吳永
    滄在原審證稱：「上次縣議員議長選舉時，即八十三年間，被告（即上訴人）要
    去大陸前，蔡敏耀有到被告之漁塭，當時我在場，有聽他們說要作生意之事，但
    作什麼生意我不知道。」等語（參見原審卷第一０四頁反面），並不足以證明兩
    造確有生意上之合夥關係；又證人吳永滄雖又證稱：「嗣後被告（即上訴人）去
    大陸期間，即約八十三年期間，蔡敏耀利用被告名義在口湖作六合彩組頭，被中
    一百二十多萬元，無法賠償，後來被告回來了，就由被告代為清償。」等語（
    參見原審卷第一０四頁反面－一０五頁），惟與上訴人抗辯與被上訴人合夥作六
    合彩及因蔡敏耀做組頭，由伊代墊一百零六萬元等情不符，自不足以證明上訴人
    所為上開抗辯各情為真實，而上訴人就其上開抗辯之事實，既未能再舉證以實其
    說，則其嗣後空言否認前開款回條聯所載之款係借款之事實，委無可信。至
    被上訴人主張另有貸款五十萬元〔即6.2.：五００、０００元。〕予上訴人
    等情，固據於原審提出款回條（影本‧參見原審卷第四九、六四頁）為證，惟
    已為上訴人所否認（參見本院卷第一一七頁），且該筆金額係於八十三年二月二
    十二日所電，與被上訴人於原審起訴狀主張及郵局存證信函所載貸款予上訴人
    之期間至八十三年一月止之時間不符（參見原審卷第三頁反面、六頁），而該筆
    款額之款人為宗晏有限公司，受款人為王盛米，均非兩造，被上訴人雖舉其子
    媳蔡廖隨與上訴人之對話錄音帶為證（錄音譯文參見原審卷第二四頁反面），惟
    被上訴人之子媳蔡廖隨與上訴人所對話之錄音內容，並無從認係被上訴人貸與該
    五十萬元予上訴人；況且本筆金額與第五筆金額僅隔一月餘電，何以款人與
    受款人均與前五筆金額不同？至被上訴人雖又主張上訴人於原審第一次言詞辯論
    期日並未爭執有七百萬元之款云云，惟觀原審第一次言詞辯論筆錄所載，上訴
    人所自認者僅係前開1.－5.筆款項，就第６筆金額（即由宗晏有限公司電給王
    盛米之五十萬元）並未自認，則上訴人縱未爭執有該五十萬元之款，且受款人
    王盛米縱為上訴人之同居人，亦不能據此即認係上訴人向被上訴人所借用之款項
    ；被上訴人就此筆（第６筆）金額，既未能舉證證明兩造間確有消費借貸關係，
    則其主張上訴人向其借貸該筆五十萬元之款額云云，即非有據。
  (二)現金部分：
    1.12.9.：一、０００、０００元。
    2.12.13.：一、０００、０００元。
    3.12.：七五０、０００元。
    4.1.5.：一、０００、０００元。
    被上訴人主張貸借第1.、2.筆款額予上訴人，業據其於原審提出嘉義縣番路鄉農
    會活期儲蓄存款存摺（影本‧參見原審卷第五三－五四頁）為證，並經其子媳蔡
    敏耀、蔡廖隨分別證實在卷（參見原審卷第六九頁反面、七七頁），復為上訴人
    所自認（本院卷第七三頁反面、九０頁相互參照），則被上訴人關於此部分之主
    張，即堪採信。至上訴人雖以蔡敏耀做組頭，由伊代墊一百零六萬元，而主張抵
    銷等語（參見本院卷第九０頁反面），惟既未能舉證證明有代墊之事實，且其主
    張之債務人又非被上訴人，自不符抵銷之適狀而不足取（民法第三百三十四條參
    照）；又關於第3.筆金額，雖為上訴人所否認，惟被上訴人確於上開時日於嘉義
    縣番路鄉農會活期儲蓄存款提領七五０、０００元，有其於原審提出之該農會活
    期儲蓄存款存摺（影本‧參見原審卷第五三－五四頁）可稽，而該筆款額確經被
    上訴人之子媳蔡敏耀、蔡廖隨交付上訴人收受，亦經被上訴人之子媳蔡敏耀、蔡
    廖隨分別證實在卷（參見原審卷第六九頁反面、七七頁），上訴人空言否認向被
    上訴人借得該筆款額，並不足信；又被上訴人係因與上訴人已有多年交情，而上
    訴人為國大代表又與被上訴人之子蔡敏耀係多年好友，始貸與前開款項，則被上
    訴人未要求上訴人書立借據或借款憑證，並無違反一般社會常情或日常經驗法則
    ，則上訴人以被上訴人未能提出借款憑據乙節，抗辯被上訴人上述貸款予上訴人
    之主張違反常情及事理云云，並無可信。至關於第4.筆金額，已為上訴人所否認
    ，被上訴人雖舉其子媳蔡敏耀、蔡廖隨並提出嘉義縣番路鄉農會活期儲蓄存款存
    摺（影本）為證，惟被上訴人提出之該農會活期儲蓄存款存摺所載八十三年一月
    五日提領之現金為一、二００、０００元，與其主張交付上訴人之金額已有不符
    ，何況，被上訴人之子媳蔡敏耀、蔡廖隨證稱係將該筆款項交給訴外人即上訴人
    胞弟蔡永華轉交予上訴人，惟已為訴外人蔡永華所否認（參見原審卷第九五頁反
    面），而被上訴人提出之錄音帶（錄音譯文參見原審卷第二四－二七頁）亦無從
    證明上訴人確已借得該筆款項，則被上訴人主張上訴人向其借用該筆款額（即一
    、０００、０００元），自非可信。
  (三)美金部分：
    1.11.10.：二０、０００元。
    2.11.16.：二０、０００元。
    3.3.：一０、０００元。
    被上訴人主張於前開時日貸借上訴人美金五萬元等情，為上訴人所否認，被上訴
    人雖舉其子媳蔡敏耀、蔡廖隨並提出錄音帶為證，惟證人蔡廖隨於原審證稱：「
    ‧‧‧乙○○曾向我先生（即蔡敏耀）及公公（即被上訴人）借了五萬元美金，
    我同年六月去大陸找我先生，欲轉往北京，因欠美金使用，才聽我先生告訴我被
    告（即上訴人）曾借美金五萬元之事‧‧‧」（參見原審卷第六九頁反面－七０
    頁），足見證人蔡廖隨並未親眼目睹上訴人向被上訴人借用美金五萬元之事實；
    而證人蔡敏耀證稱：「八十三年正月七日我與乙○○一起去大陸，因我父親（即
    被上訴人）與人在大陸合夥『義泰鞋廠』，被告（即上訴人）先後向我父親各借
    二萬元美金，這一次大陸之行約一個月，他就返台；八十三年三月十二日乙○○
    二度至大陸，透過我向我父親借得一萬美金‧‧‧」等語（參見原審卷第七七頁
    反面），則與被上訴人主張貸與上訴人前開美金之時間不符，顯見證人蔡敏耀、
    蔡廖隨並不足為被上訴人貸借前開美金予上訴人之證明；至證人蔡敏耀、蔡廖隨
    雖均稱於證人蔡廖隨前往大陸時曾向上訴人取回美金一千元云云，縱屬實情，亦
    不足以推認被上訴人確有貸借前開美金予上訴人；又依被上訴人提出之錄音譯文
    ，雖有關於五萬元及蔡廖隨取回一千元之對話，但並不足為被上訴人貸借前開美
    金予上訴人之證明；上訴人在本院準備程序中雖自陳蔡敏耀在大陸湛江市交付不
    詳金額之美金一次予伊，但另抗辯係其太太託交等語（參見本院卷第八九頁），
    縱未能再舉出具體之事證以資證明，惟被上訴人既主張與上訴人間有該項美金之
    借貸關係存在，即須就其發生所須具備之特別要件即金錢之交付及借貸意思表示
    一致負舉證責任，若僅證明有金錢之交付，未證明借貸意思表示互相一致者，尚
    不能認有金錢借貸關係（最高法院八十一年度台上字第二三七二號判決參照），
    是以「民事訴訟如係由原告主張權利者，應先由原告負舉證之責，若原告先不能
    舉證，以證實自己主張之事實為真實，則被告就其抗辯事實即令不能舉證，或其
    所舉證據尚有疵累，亦應駁回原告之請求。」（最高法院十七年上字第九一七號
    判例參照）；又上訴人於前開時日雖均出境不在國內，固有內政部警政署入出境
    管理局八十八年六月二十二日（八八）境信昌字第四一六七八號函送之出入境紀
    錄可佐（參見本院卷第六六－六八頁），然並不足以此即認其確有向被上訴人借
    得上開美金；至被上訴人雖以郵局存證信函催告上訴人，固有被上訴人於原審提
    出之郵局存證信函（影本‧參見原審卷第六頁）足稽，惟該存證信函並未載明上
    訴人向被上訴人借用美金五萬元之情事，則上訴人縱未加理會，亦不能憑此即認
    上訴人確有向被上訴人借得該五萬元美金；此外，被上訴人就貸借上訴人美金五
    萬元乙節，既未能再舉證以實其說，則其主張貸借上訴人前揭美金五萬元云云，
    自難遽信為真。
（二）綜右所述，被上訴人主張貸借上訴人九百二十五萬元〔即電部分六、五００
      、０００元及現金部分二、七五０、０００元〕，應堪信為真實；上訴人以被
      上訴人未提出借款憑據，並抗辯被上訴人之主張違反社會常情及日常經驗法則
      ，而否認兩造間之借貸關係存在，並無可取；至被上訴人主張貸借上訴人五０
      ０、０００元、一、０００、０００元〔即上述（一）－(一)－6.、－(二)－4.部
      分〕及美金五萬元部分，既未能舉證以實其說，自難信採；按稱消費借貸者，
      謂當事人約定，一方移轉金錢或其他代替物之所有權於他方，而他方以種類、
      品質、數量相同之物返還之契約；消費借貸，因金錢或其他代替物之交付，而
      生效力；又借用人應於約定期限內，返還與借用物種類、品質、數量相同之物
      ；未定返還期限者，借用人得隨時返還，貸與人亦得定一個月以上之相當期限
      ，催告返還。民法第四百七十四條、第四百七十五條及第四百七十八條分別定
      有明文。查本件上訴人既向被上訴人借得九百二十五萬元，被上訴人雖自承兩
      造未約定清償期限（參見本院卷第一三七頁），然被上訴人於八十七年四月二
      十三日提起本件訴訟前，已於八十六年十二月二十四日發函催告上訴人於七日
      內出面解決，上訴人於同年月二十六日已收受該存證信函，有被上訴人於原審
      提出之掛號郵件收件回執（影本‧參見原審卷第七頁）足證，且自其在原審提
      起本件訴訟時起至本院言詞辯論終結期日（八十九年三月二十一日）止，已逾
      時一個月以上，揆諸最高法院七十年台上字第二０一一號判例〔被上訴人既已
      對上訴人起訴，起訴狀繕本又於六十八年八月九日送達上訴人，自可認被上訴
      人已對上訴人為催告，且截至第二審更審言詞辯論之日止，為時逾一個月以上
      ，縱本件借貸未定有返還期限，亦可認被上訴人之請求與民法第四百七十八條
      規定相符。〕之意旨，被上訴人請求上訴人返還所貸借之前開款額，即非無據
      ；惟上訴人抗辯已陸續款入被上訴人子媳蔡廖隨之帳戶而償還部分款項等情
      ，為被上訴人所不爭（參見原審卷第一四頁反面－一五頁），此部分經原審核
      對被上訴人提出其子媳蔡廖隨在彰化銀行開之活期儲蓄存款存摺（參見原審卷
      第二八－四三頁），計有八十萬元，為兩造所不爭；被上訴人雖援引民法第三
      百二十三條之規定主張上開金額係抵充利息云云（參見本院卷第九八頁反面－
      九九頁），惟被上訴人既主張上訴人因與被上訴人之子蔡敏耀係多年好友，兩
      造並有多年交情，而貸與前開款項，此由兩造並未書立借款憑證亦可得證，則
      兩造於借款之初是否約定應付利息，已有疑問；何況，被上訴人並未能舉證證
      明兩造就前開借款有給付利息之約定，則其主張上訴人償還之上開金額應先抵
      充利息云云，並無可採。則被上訴人請求上訴人應返還之金額，自應扣除上訴
      人已清償之上開八十萬元。
（三）又給付有確定期限者，債務人自期限屆滿時起，負遲延責任。給付無確定期限
      者，債務人於債權人得請求給付時，經其催告而未為給付，自受催告時起，負
      遲延責任。其經債權人起訴，或依督促程序送達支付命令者，與催告有同一之
      效力。民法第二百二十九條第一、二項分別定有明文；又遲延之債務，以支付
      金錢為標的者，債權人得請求依法定利率計算之遲延利息。但約定利率較高者
      ，仍從其約定利率；而應付利息之債務，其利率未經約定，亦無法律可據者，
      週年利率為百分之五；亦為同法第二百三十三條第一項及第二百零三條所明定
      。查本件被上訴人請求上訴人應返還之金額，既未定有給付之期限，則被上訴
      人請求自原審起訴狀繕本送達上訴人之翌日起，按週年利率百分之五計算之利
      息，並未逾上開規定之範圍，自無不合；查原審起訴狀繕本係於八十七年五月
      六日送達上訴人收受（參見原審卷第九頁），則被上訴人請求上訴人給付自八
      十七年五月七日起至清償日止，按週年利率百分之五計算之利息，洵屬正當。
四、綜上所述，被上訴人本於消費借貸之法律關係，請求上訴人返還八百四十五萬元
    〔9,250,000-000000＝8,450,000〕，及自八十七年五月七日起至清償日止，按
    週年利率百分之五計算之利息，為有理由，應予准許。原審因而命上訴人應給付
    被上訴人上開借款金額及遲延利息〔原判決理由欄六關於遲延利息之起算日誤載
    為八十七年四月二十三日，致與主文所表示者不符，為顯然之誤繕〕，並依被上
    訴人之聲請，准供相當之擔保金額後為假執行之宣告，核無不合；上訴意旨就此
    部分指摘原判決不當，而聲明廢棄，為無理由，應予駁回。至被上訴人請求上訴
    人應返還之金額超過上開應准許部分〔即一、五００、０００元及美金四萬九千
    元部分〕（被上訴人在原審減縮請求為一０、七三０、０００元－參見原審卷第
    一一五頁反面），並非正當，要難准許，原審未予詳察遽命上訴人應連同遲延利
    息給付被上訴人，並為假執行宣告，容有未洽；上訴意旨指摘原審關於此部分之
    判決為不當，而聲明廢棄，為有理由，應由本院將原審關於此部分之不當判決廢
    棄，並駁回被上訴人在第一審關於此部分之請求及假執行之聲請。
五、又本件命上訴人應給付之金額既有變更，則原審准被上訴人為假執行之供擔保金
    額，自應隨其金額比例變更，始符與假執行債權金額之比例相當原則，則原判決
    主文第四項准被上訴人假執行之供擔保金額自應更正為二百八十一萬六千元。至
    兩造其餘之主張及舉證，均不影響本院所為前開論斷，自無一一予以審論之必要
    ，併此明。
六、據上論結，本件上訴為一部有理由，一部無理由，依民事訴訟法第四百五十條、
    第四百四十九條第一項、第七十九條但書，判決如主文。
中      華      民      國    八十九    年      四      月      五      日
                              臺灣高等法院臺南分院民事第四庭
~B1審判長法官  黃  崑  宗
~B2      法官  吳  上  康
~B3      法官  蘇  清  恭
右為正本係照原本作成。
兩造如對本判決上訴，須於判決送達後二十日內向本院提出上訴狀（須附繕本一份）
；未表明上訴理由者，應於上訴後二十日內向本院提出理由書（須附繕本一份）。
中      華      民      國    八十九    年      四      月      五      日
~B法院書記官  李  淑  華


司法院資訊處製作；財團法人民間司法改革基金會備份。
